【裁判字號】    99,訴,1520
【裁判日期】    991015
【裁判案由】    不當得利等
【裁判全文】
臺灣臺北地方法院民事判決              99年度訴字第1520號
原      告  乙○○
被      告  台灣聯通停車場開發股份有限公司
法定代理人  甲○○
訴訟代理人  徐志明律師
複代理人    陳俊成律師
上列當事人間請求不當得利等事件，本院於中華民國99年10月6
日言詞辯論終結，判決如下：
    主      文
原告之訴及假執行之聲請均駁回。
訴訟費用由原告負擔。
    事實及理由
壹、程序方面
    按訴狀送達後，原告不得將訴變更或追加他訴，但請求之基
    礎事實同一、擴張或減縮應受判決事項之聲明者或不甚礙被
    告之防禦及訴訟之終結者，不在此限，民事訴訟法第255條
    第1項第2款、第3款、第7款定有明文。查原告起訴時訴時，
    以被告違反租賃契約請求債務不履行損害賠償及依不當得利
    請求，並聲明：「(一)被告應給付原告新臺幣（下同）60萬元
    。(二)願供擔保，請准宣告假執行。」，嗣於民國99年10月6
    日當庭變更以基於買賣契約請求給付租金，並聲明：「(一)被
    告給付原告15萬元。(二)願供擔保，請准宣告假執行。」。原
    告前後主張之請求權（訴訟標的）不同，屬訴之變更（追加
    ），雖被告表示不同意原告所為訴之變更追加，惟原告所主
    張之基礎事實均為被告將系爭停車塔車位出賣原告，被告再
    向原告承租系爭停車塔車位，嗣被告未續租之行為損害原告
    之權利，屬同一事實，且不甚礙被告之防禦及訴訟之終結，
    揆諸上開說明，無庸得對造之同意，被告辯稱不同意原告為
    訴之變更追加云云，自無足採。又原告所為聲明之變更，核
    屬減縮應受判決事項之聲明，揆諸前揭規定，並無不合。另
    「原告將原訴變更時，如其訴之變更為合法，而原訴可認為
    已因撤回而終結，法院應專就新訴裁判」（最高法院65年度
    臺上字第2183號判例參照），是本院僅需就原告之變更之訴
    為裁判。
貳、實體方面
一、原告起訴主張：原告於92年2月25日向被告購買晴光立體停
    車塔（下稱系爭停車塔）之車位（建物門牌為臺北市中山區
    ○○○路2段183巷5之1號，建號6886號，車位編號為B棟33
    號，坐落台市○○區○○段1小段地號544號土地，面積303
    平方公尺，下稱系爭停車位），並簽訂買賣契約（下稱系爭
    買賣契約）。復於92年6月25日簽訂租賃契約（下稱系爭租
    賃契約），約定原告出租予被告，於92年8月1日起至97年7
    月31日止每月租金為5,000元，於97年8月1日起每月租金則
    為2,500元，無租期之約定。嗣原告於96年11月16日接獲被
    告通知，內容為「依臺北市設置臨時立體停車塔暫行措施，
    系爭停車塔建築物使用執照許可期限將屆滿無法繼續營運，
    被告無法再回租車位」。然原告於99年3月9日路經該停車場
    ，卻發現該停車場於違反法規情形下仍繼續營運，經詢問現
    場管理人員後，始發現被告轉租予賀斯漢有限公司（下稱賀
    斯漢公司），就被告此等行為已違反系爭租賃契約第2條及
    第6條第2項之約定，進而影響原告之權益。爰依買賣契約第
    14條第1項之約定請求被告應給付之租金如下：(1)於97年6月
    起至97年7月止，每月5,000元之租金，共2個月，合計1萬元
    （計算式：2個月×5,000元＝10,000元）；(2)97年8月至99
    年10月止，每月2,500元之租金，共26個月，合計65,000元
    （計算式：26個月×2,500元＝65, 000元）；(3)上述金額2
    倍之罰責，共計15萬元（計算式：2倍×75,000元＝150,000
    元）。並聲明：(一)被告應給付原告15萬元。(二)願供擔保，請
    准宣告假執行。
二、被告則以：被告於96年11月16日發函予所有晴光停車塔車位
    所有權人將終止系爭租賃契約，係因臺北市政府依「臺北市
    設置臨時性立體停車塔暫行措施」或「臺北市利用空地申請
    設置路外停車場要點」所核准申設之臺北市既存臨時性停車
    塔，不再受理申請延長使用，僅給予3年過渡期，期限屆滿
    未取得使用執照者，將面臨強制拆除，而臺北市府於此期間
    前後亦一一發函告知所有停車位所有權人，關於停車場市政
    府不再受理停車場業者延長使用年限一事，故晴光停車塔建
    物使用執照許可年限原至94年6月9日止，加之3年過渡期至
    97 年6月9日止屆滿，屆期該停車塔無法繼續經營，被告亦
    無法再回租車位，故系爭租賃契約至97年6月9日即已終止，
    被告自無再行給付租金之義務。因臺北市政府不再核發延長
    使用年限之系爭停車塔車位之使用執照，因此被告無法再依
    約履行對原告之契約義務，故不論依系爭買賣契約或租賃契
    約，皆因情事變更、不可歸責於被告之給付不能，因而免除
    給付義務。準此，原告依系爭買賣契約第14條之約定請求被
    告給付，並無理由。而原告所有之車位於95年7月間業遭本
    院執行處查封，被告並未使用、收益原告系爭停車位，且原
    告亦於95年7月間收受本院之移轉命令，命原告對於被告之
    租金債權應於95年8月1日起每月在5,000元範圍內將該債權
    移轉予訴外人合作金庫銀行股份有限公司，被告亦悉命照辦
    給付及至97年6月9日系爭租賃契約終止為止，被告從未有原
    告起訴狀所指之違約情形。再因被告有系爭停車塔92個停車
    位之所有權，故被告與賀斯漢公司簽訂之管理契約，被告尚
    給付其管理費，並無轉租等語資為抗辯。並聲明：(一)原告之
    訴及其假執行之聲請均駁回。(二)如受不利判決，願供擔保請
    准宣告免為假執行。
三、兩造不爭執之事項：
  (一)兩造於92年2月25日簽訂晴光車塔停車位買賣契約書，由被
    告將坐落於臺北市○○區○○段一小段544地號土地上之建
    物即門牌號碼臺北市中山區○○○路○段183巷5之1號、B棟
    編號33號之停車位出售予原告，買賣價金為150萬元。（見
    本院卷第3至8頁之系爭買賣契約、第13至14頁之土地及建物
    所有權狀）
  (二)兩造於92年6月25日簽訂晴光車塔停車位租賃契約書，約定
    原告將臺北市中山區○○○路○段183巷5之1號B棟編號33號
    之停車位出租予被告，於92年8月1日起至97年7月31日止每
    月租金為5,000元，於97年8月1日起每月租金則為2,500元，
    無租期之約定。（見本院卷第9至12頁之系爭租賃契約）
  (三)被告於96年11月16日以聯通（九六）公字第096111601號函
    通知原告系爭停車位之使用期限屆滿。（見本院卷第15、43
    頁）
  (四)兩造同意租賃契約於97年6月9日已終止（見本院卷75頁反面
    之言詞辯論筆錄）
四、兩造爭執之事項：
    原告得否依買賣契約第14條之約定，請求被告自97年6月起
    按月繼續給付租賃契約約定之租金（即97年7月以前每月5,
    000元，97年8月以後每月2,500元）？
五、得心證之理由
  (一)兩系爭買賣契約第14條第1項約定：「乙方（被告）所銷售
    之車塔，如甲方（原告）有包租需求，乙方應保證所銷售之
    停車位，自甲方購買停車位之日起五年內，得以每月新台幣
    五千元整之租金承租該車位，超過五年以後每月租金新台幣
    二千五百元整。」，根據本條之約定，雙方確實於訂立買賣
    契約後不久，即92年6月25日另簽訂為期5年以上之不定期停
    車位租約，被告持續承租該車位，嗣因臺北市政府於93年5
    月5日公告對於原本核准使用停車塔之業者（含被告系爭停
    車位），於使用期限屆滿後，再予3年之延長過渡期（詳被
    證14，本院卷第95頁），致系爭停車塔位至97年6月9日止使
    用期限已屆滿，而難再合法營運使用。因此，被告自92年6
    月依約承租該車位，至97年6月9日始因法令之變更，致租賃
    契約有法律上給付不能之事由，而為終止承租，此為兩造所
    不爭執。而雙方原依買賣契約第14條約定所訂定之租賃契約
    關係，亦已維持將近5年始終止，堪認被告並非無故不履約
    ，上開法令之變更，確係造成系爭停車塔位租賃關係無法繼
    續之主要原因。
  (二)上開買賣契約第14條固然約定：原告若有包租需求，被告應
    保證得以每月若干之租金向原告承租該車位。然查，此種約
    款，具有強制締約性質，係屬私法自治原則賦予當事人於不
    同時空環境下能享有契約自由（締約或不締約自由）之例外
    ，該約款能否持續拘束契約之一方（被告），自應從嚴解釋
    ，以免侵害私法自治、契約自由及當事人自主原則。又強制
    締類型，除法律有明文規定之直接強制締約類型（如郵政、
    電信、自來水、電業等公用事業）外，學說上另承認有居於
    事實上獨占地位而供應重要民生必需品者。而上開買賣契約
    第14條具強制締約性質之約款，應限於一般通常情形下標的
    物得正常使用之狀態，始承認其效力，如履行該約款將導致
    一方發生違法之結果，或該約款具有強迫他方違反政府法令
    之外部效果，自不應承認該強制締約條款之效力。準此，被
    告承租該車位將近5年後，考量法令之變更，將造成其停車
    塔位之營運使用不合法，始決定終止租約，自屬正當，被告
    以同一理由拒絕再繼續向原告承租該停車位，乃係為了避免
    未來自陷於違法狀態，亦屬於法有據。況上開約款非屬重要
    民生必需品之供應，自不能強制被告有向原告繼續承租系爭
    停車位義務。從而，在法令不容許系爭停車塔位延長使用之
    情形下，被告之抗辯應有理由，原告主張被告依該強制約款
    仍應再繼續承租系爭停車塔位，自不可採，是原告主張被告
    負有繼續給付租金之義務，亦乏所據，應予駁回。
六、原告之訴既經駁回，其假執行之聲請，即失所附麗，應併予
    駁回，附此敘明。
七、本件事證已臻明確，兩造其餘攻擊防禦方法及所提證據，核
    與本件判決結果不生影響，爰不另一一論述，併予敘明。
八、據上論結，本件原告之訴為無理由，依民事訴訟法第78條，
    判決如主文。
中    華    民    國    99    年    10    月    15    日
                  民事第五庭    法  官  羅月君
以上正本係照原本作成
如對本判決上訴，須於判決送達後20日內向本院提出上訴狀。如
委任律師提起上訴者，應一併繳納上訴審裁判費。
中    華    民    國    99    年    10    月    15    日
                                書記官  王文心

司法院資訊處製作；財團法人民間司法改革基金會備份。
